【裁判字號】    99,上訴,777
【裁判日期】    990826
【裁判案由】    殺人
【裁判全文】
臺灣高等法院臺中分院刑事判決         99年度上訴字第777號
上  訴  人
即  被  告  甲○○○○○○○○.
指定辯護人  本院公設辯護人 丙○○
上列上訴人因殺人案件，不服臺灣臺中地方法院99年度重訴字第
330號，中華民國99年3月24日第一審判決（起訴案號：臺灣臺中
地方法院檢察署98年度偵字第28913號），提起上訴，本院判決
如下：
    主  文
原判決撤銷。
西派（甲○○○○○○○○○ ○○○○○○○）殺人，處有期徒刑拾年，扣案之水
果刀壹把沒收。並於刑之執行完畢或赦免後驅逐出境。
    事  實
一、甲○○○○○○○○○ ○○○○○○○（音譯：西派）與張氏琛原為情侶，雙
    方感情原本融洽，生變後，張氏琛轉與孔彪峰交往。於民國
    98方感情原本融洽，ONGSRICHU SIPHRAI甚至接納張氏琛將
    女兒接來同住，詎張氏琛又與孔彪峰交往，曾被甲○○○○○○○○○
    ○○○○○○○撞見張氏琛帶孔男同至張女所居住位在臺中縣太平
    市○○路629號（與631號可相通）3樓之套房，故告誡不要
    再將孔男帶回該處。於民國98年12月6日晚間8時許，甲○○○○○
    ○○○○ ○○○○○○○飲酒後，即至張氏琛所居住位在臺中縣太平市
    ○○路629號（與631號可相通）3樓套房之外側浴室內等候
    ，其間因所飲用之人蔘大雕酒3瓶過量，其於等候時血中酒
    精濃度高達0.2674%，已超過一般法定酒精中毒濃度，所有
    動作功能受到抑制，情緒行為受影響而失控，因此精神上之
    障礙，依其辨識而行為之自我控制能力顯著降低，嗣於同日
    晚間8時30分許，見張氏琛與孔彪峰甫與友人江宗憲、潘萬
    成結束餐敘後竟仍同返上址，適為甲○○○○○○○○○ ○○○○○○○在上
    址等候撞見，江宗憲、潘萬成乃先行離去。甲○○○○○○○○○
    ○○○○○○○因不滿張氏琛另結新歡，雙方發生爭執，甲○○○○○○○○
    ○ ○○○○○○○當場情緒失控，先持置放在該樓浴室內之菜刀擲
    向孔彪峰（並無積極證據證明其有殺人或重傷害之犯意）發
    洩，幸經孔彪峰閃躲逃離現場而未受傷。嗣滯留現場之張氏
    琛遂與WONGSRICHU SIPHRA發生口角，詎甲○○○○○○○○○
    ○○○○○○○聽聞張氏琛言語有所挑釁，當場失控驟起殺機，而
    基於殺人之犯意，酩酊中返回該樓浴室內取出其先前購買而
    放置該處之水果刀（刀長30公分、刀刃長20公分、刀刃最寬
    處2.5公分，原供ONGSRICHU SIPHRAI煮菜用）1把，在光興
    路631號2樓之樓梯口處，持該水果刀向張氏琛之頭部、肩胛
    、胸部、腹部等部位猛刺共20餘刀，其中刺向胸部之1刀，
    刺入後貫穿左側肺臟，刺入心包內，並從心尖處刺入心臟之
    左右心室，造成大量出血，刺入深度至少9公分，導致張氏
    琛之心臟受有銳器傷併大量出血。嗣因孔彪峰逃離現場後，
    先行致電向友人江宗憲、潘萬成求援，復至鄰近光興路720
    號之「OK超商」請求店員何英媚協助報警。在員警到達現場
    前，甲○○○○○○○○○○○ ○○○○○瞬見張氏琛被刺血流滿地，驚嚇似
    知闖下大禍，雖盡力為張氏琛進行人工呼吸急救，惟張氏琛
    仍因大量出血而當場死亡。甲○○○○○○○ ○○ ○○○○○○○隨即為到
    場之員警當場查獲，並扣得供犯罪所用之水果刀1把。
二、案經張氏琛之父張文餘訴由臺中縣警察局太平分局報告臺灣
    臺中地方法院檢察署檢察官偵查起訴。
    理  由
一、證據能力部分：
    按被告以外之人於審判外之陳述，除法律有規定者外，不得
    作為證據，刑事訴訟法第159條第1項固有明文；惟此等陳述
    雖不符刑事訴訟法第159條之1至第159條之4等例外規定，而
    經當事人於審判程序同意作為證據，法院審酌該言詞陳述或
    書面陳述作成時之情況，認為適當者，亦得為證據，同法第
    159條之5第1項亦有明定。經查，本判決所引用之國軍臺中
    總醫院之鑑定機關出具之法律精神鑑定報告書、該院急診室
    臨時診斷證明書等，屬刑事訴訟法第159條第1項規定中之「
    法律另有規定」，為傳聞證據之例外，而均有證據能力之外
    ，其他被告以外之人於審判外之陳述（含書面陳述），雖均
    屬傳聞證據，惟當事人及辯護人於本院審判期日中均表示同
    意作為證據，又本件證人孔彪峰、江宗憲、何英媚、林才三
    、潘萬成、張文餘於警詢及偵查中之證述，乃被告以外之人
    於審判外之陳述，惟皆經被告同意作為證據，本院復審酌其
    等陳述作成時之情況，尚無違法不當及證明力明顯過低之瑕
    疵，亦認以之作為證據應屬適當，且上開證據經本院於審判
    期日依法進行證據之調查、辯論，被告於訴訟上之程序權，
    已受保障。揆諸前開規定，應認前揭證據資料均有證據能力
    。
二、得心證之理由：
  (一)訊據被告WONGSRICHU SIPHRA，對於上揭犯罪事實坦承不諱
    ，核與告訴人張文餘（即被害人之父）於警詢、偵查中之指
    訴，及證人孔彪峰、何英媚（OK便利超商店員）、江宗憲、
    潘萬成（以上二人均為孔彪峰之友人）於警詢及偵查中證述
    之情節大致相符。
  (二)又被害人張氏琛於上開時、地，因遭被告持水果刀刺殺，造
    成左胸穿刺傷併氣血胸及低血容休克，到院前心搏停止，此
    有國軍臺中總醫院急診室臨時診斷證明書1 份在卷可參（警
    卷第21頁）。再經檢察官相驗結果，被害人死亡之原因係胸
    部銳器傷、心臟銳器傷併大量出血而導致死亡，亦有檢驗屍
    體證明書1 份存卷可按（相驗卷第48頁）。足徵被告以水果
    刀刺殺被害人張氏琛之頭部、肩胛、胸部、腹部等部位共20
    餘刀，及其中刺向胸部之1刀，刺入後貫穿左側肺臟，刺入
    心包內，並從心尖處刺入心臟之左右心室，造成大量出血，
    刺入深度至少9公分，導致張氏琛之心臟受有銳器傷併大量
    出血之行為與被害人死亡之結果間，確實具有相當之因果關
    係。
  (三)按刑法上傷害致人於死之罪，係因犯罪致發生一定結果而加
    重其刑之加重結果犯，以行為人能預見其結果之發生為要件
    ，所謂能預見乃指客觀情形而言，與主觀上有無預見之情形
    不同，否則如主觀上有預見結果之發生，又不違背其本意，
    則屬故意範圍，最高法院47年度台上字第920號判例著有明
    文。又刑法上殺人罪與傷害致死罪之區別，本視加害人有無
    殺意為斷，被害人所受之傷害程度，固不能據為認定有無殺
    意之唯一標準，但加害人之下手情形如何，於審究犯意方面
    ，仍不失為重要參考資料；又有無殺意之判斷，應依事發之
    原因、行為人與被害人之關係、行為時所受刺激、行兇前後
    之態度及表示、所持兇器之種類、下手行兇之方式、被害人
    受傷之多寡、受傷害處所是否為致命部位等各項情況，依經
    驗及論理法則綜合加以考量，以為判斷之依據，此有最高法
    院20年非字第104號判例、98年度臺上字第4617號判決意旨
    可參。經查：
    1.被告持以刺殺被害人之兇器，為長約30公分、刀刃長20公
      分、刀刃最寬處2.5公分之銳利水果刀。而被害人身體外
      觀遭兇器刺傷之部位，分別為顏面部的左側顴部1處銳器
      傷、左耳後1處銳器傷、頸部有多處細條狀的瘀痕及淺層
      的銳器傷、左側鎖骨區2處銳器傷、左側乳頭偏右1處銳器
      傷、左側乳頭偏左下方1處銳器傷、左胸部外側1處銳器傷
      、腹部左側髂骨區1處銳器傷、左側肩胛上部7處銳器傷、
      左側肩胛部1處銳器傷、左腋下1處銳器傷、左上臂1 處銳
      器刺穿傷、左前臂1處銳器刺穿傷、左前臂1處淺層割傷、
      左手部一處淺層割傷等，總計20餘次刀傷。再經解剖觀察
      後，發現其中左側胸壁及左側第4、6肋間有銳器刺入傷，
      傷口大小0.5×0.5公分、3×0.5公分；左側後胸壁第2肋
      間1處銳器傷；第3肋間2處銳器傷；第7肋間1處銳器；心
      臟尖端有銳器刺割傷，傷口長度6公分；心包膜腔內有出
      血，心包膜有大小1.3×0.5公分之銳器傷；左側肺臟有6
      處銳器刺傷，其中3處為貫穿傷等情，此有臺灣臺中地方
      法院檢察署解剖報告書1份在卷可參。綜合被害人身上銳
      器傷的分佈，主要在左側，尤其在背部之左側肩胛上部有
      較集中之刀傷，及被害人左側肺臟有3處遭貫穿，心臟亦
      有刺割傷等情，該刺入心臟處之刀傷深度至少9公分，造
      成其大量出血，足徵被告持刀揮砍猛刺張氏琛用力之猛，
      可見一斑，其有致被害人張氏琛死亡之犯意甚明。另被害
      人因受被告持刀猛刺20餘刀後，造成大量出血，最後因中
      樞神經休克而死亡等情，亦經臺灣臺中地方法院檢察署檢
      察官督同法醫師相驗明確，此有相驗屍體證明書、法醫驗
      斷書等存卷足稽，觀諸被告持刀朝被害人頭、肩胛、胸部
      部位猛刺20餘刀，且其中刺入心臟處之刀傷深度至少9公
      分，不論持刀揮砍部位、力道、刀數、及受傷處均為致命
      部位等各項情況，依經驗及論理法則綜合加以考量判斷之
      ，足徵被告下手時顯有致被害人於死之意，甚為明確。此
      外，復有被告行兇所用之水果刀1把、菜刀1把及作案時所
      穿著衣褲1件扣案可佐。
    2.另被告自承，係因不滿被害人另結新歡，且將男人帶回家
      裡而下手，而衡以案發當時，被害人恰與新男友返家而遭
      被告撞見，茲綜合上述關於本案事發之原因、被告行為時
      所受之刺激、刺殺被害人所持用之兇器、下手之部位等各
      項情況後，應認被告已具有殺人之故意甚明。
  (四)此外，並有刑案現場勘查報告、刑案現場圖、現場照片42張
    、甲○○○○○○○○○ ○○○○○○○於現場為警查獲後所攝之照片12張（
    身體、衣服沾有血跡）、國軍臺中總醫院急診室臨時診斷證
    明單、臺灣臺中地方法院檢察署檢驗報告書、相驗屍體證明
    書、解剖報告書、法務部法醫研究所98年12月31日法醫毒字
    第0980006670號函在卷可資佐證。被告自白犯罪核與事實相
    符，本件事證明確，被告犯行洵堪認定，應予依法論罪科刑
    。
三、核被告所為，係犯刑法第271條第1項之殺人罪。又行為時因
    精神障礙或其他心智缺陷，致其辨識行為違法或依其辨識而
    行為之能力，顯著減低者，得減輕其刑，刑法第19條第2項
    定有明文。而刑法第19條有關行為刑事責任能力之規定，係
    指行為人於「行為時」，因精神障礙或其他心智缺陷之生理
    原因，其辨識行為違法之能力（學理上稱為「辨識能力」）
    或依其辨識而行為之能力（學理上稱為「控制能力」），因
    而不能、欠缺或顯著減低之心理結果者而言。其中「精神障
    礙或其他心智缺陷」之生理原因要件，事涉醫學上精神病科
    之專門學識，自有選任具該專門知識經驗者或囑託專業醫療
    機構加以鑑定之必要；倘經鑑定結果，行為人行為時確有精
    神障礙或其他心智缺陷，則其辨識行為違法或依其辨識而行
    為之能力，是否屬於不能、欠缺或顯著減低之心理結果，應
    由法院本於職權判斷評價之。經查：
  (一)本院依辯護人之聲請，囑託國軍臺中總醫院針對被告於犯
      本件殺人犯行時之精神狀態進行鑑定，經該院醫師綜合被
      告之個人生活史及涉案經過、一般身體及神經系統檢查、
      精神狀態檢查暨被告於警、偵詢等相關資料，及受鑑定時
      針對對於案發經過之描述包括(1)案發前無精神疾患診斷(2)
      案發時病態酩酊(3)目前精神官能性憂鬱症等一切情狀後，
      判定被告於案發當時血中酒精濃度高達0.2674%，已超過
      一般法定酒精中毒濃度，當時所有動作功能受到抑制，情
      緒行為肯定會受影響，目前之意識清楚，但由於身陷重案
      ，近半年來持續心情低落，焦慮、不安，常有夜眠障礙，
      亦即認被告於案發行為時之精神狀態肯定會受影響等情，
      有該院99年8月2日醫中企管字第0990003455號函文所附之
      精神狀況鑑定書一份在卷可稽（見本院卷第72至74頁）。
  (二)惟按行為時因精神障礙或其他心智缺陷，致不能辨識其行
      為違法或欠缺依其辨識而行為之能力者，不罰。行為時因
      前項之原因，致其辨識行為違法或依其辨識而行為之能力
      ，顯著減低者，得減輕其刑。前二項規定，於因故意或過
      失自行招致者，不適用之。經查，本件係被告於飲酒後，
      在張氏琛所居住3樓套房之外側浴室內等候，其間因飲用
      人蔘大雕酒3瓶過量，於其等候時血中酒精濃度高達0.267
      4%，已超過一般法定酒精中毒濃度，所有動作功能受到抑
      制，且情緒行為已受影響，嗣於同日晚間8時30分許撞見
      張氏琛與孔彪峰甫與友人江宗憲、潘萬成結束餐敘後竟仍
      同返上址，江宗憲、潘萬成乃先行離去。甲○○○○○○○○○○○○○
      ○○ ○因不滿張氏琛另結新歡，雙方發生爭執，甲○○○○○○○○
      ○○○ ○○○○○便當場情緒失控，遂持置放在該樓浴室內之菜
      刀擲向孔彪峰發洩，幸經孔彪峰閃躲逃離現場而未受傷，
      然滯留現場之張氏琛仍與被告發生口角，被告因聽聞張氏
      琛語帶挑釁，然其自身因酒精中毒致其辨識持刀殺人之行
      為係屬違法、及依其辨識自身酒醉嚴重而控制殺人行為之
      能力亦顯著減低者，竟起意持刀殺害張氏琛之犯意，而於
      酩酊中未能辨識應當儘速返家，猶返回該樓浴室內取出其
      先前購買、供煮菜用而放置該處之水果刀1把，且未能控
      制其欲持刀殺人之行為，在該套房外2樓之樓梯口處，持
      該水果刀向張氏琛之頭部、肩胛、胸部、腹部等部位猛刺
      共20餘刀，導致張氏琛之心臟受有銳器傷併大量出血，被
      告瞬見張氏琛被刺血流滿地，驚嚇似知闖下大禍，尚知為
      張氏琛進行人工呼吸急救，惟張氏琛仍因大量出血而當場
      死亡等過程觀之，被告既因張氏琛語帶挑釁而失控，進而
      取水果刀刺殺被害人，驚見肇禍尚知對被害人施行急救等
      情，可認被告於刺殺被害人之時，其辨識殺人乃違法行為
      之能力、及依其辨識而控制殺人行為之能力，僅至顯著降
      低之程度，尚非完全喪失。而上開精神鑑定報告書中所謂
      被告當時所有動作功能受抑制，情緒行為肯定受影響，當
      指其對於行為辯識持刀殺人係違法之能力及依其辨識而控
      制行為之能力「顯著受損」，即其行為違法之能力及依其
      辨識而自我控制行為之能力「顯著降低」，而非指不能辨
      識行為違法。是被告於本件犯罪行為當時之精神狀態，確
      已因精神障礙致其辨識行為違法及依其辨識而控制行為之
      能力，顯著減低，爰依刑法第19條第2項之規定減輕其刑
      。
（三）復按刑法第19條第3項之原因自由行為，係指行為人在精
      神、心智正常，具備完全責任能力時，本即有犯罪故意，
      並為利用以之犯罪，故意使自己陷入精神障礙或心智缺陷
      狀態，而於辨識行為違法之能力與依辨識而行為之自我控
      制能力欠缺或顯著降低，已不具備完全責任能力之際，實
      行該犯罪行為；或已有犯罪故意後，偶因過失陷入精神障
      礙或心智缺陷狀態時，果為該犯罪；甚或無犯罪故意，但
      對客觀上應注意並能注意或可能預見之犯罪，主觀上卻疏
      未注意或確信其不發生，嗣於故意或因有認識、無認識之
      過失，自陷於精神障礙或心智缺陷狀態之際，發生該犯罪
      行為者，俱屬之。故原因自由行為之行為人，在具有完全
      刑事責任能力之原因行為時，既對構成犯罪之事實，具有
      故意或能預見其發生，即有不自陷於精神障礙、心智缺陷
      狀態及不為犯罪之期待可能性，竟仍基於犯罪之故意，或
      對應注意並能注意，或能預見之犯罪事實，於故意或因過
      失等可歸責於行為人之原因，自陷於精神障礙或心智缺陷
      狀態，致發生犯罪行為者，自應與精神、心智正常狀態下
      之犯罪行為同其處罰。是原因自由行為之行為人，於精神
      、心智狀態正常之原因行為階段，即須對犯罪事實具有故
      意或應注意並能注意或可得預見，始符合犯罪行為人須於
      行為時具有責任能力方加以處罰之原則。經查，被告於案
      發前曾飲酒後，在張氏琛所居住3樓套房之外側浴室內等
      候，其間因飲用人蔘大雕酒3瓶過量而達酒精中毒濃度，
      已如前述，嗣因撞見張氏琛與孔彪峰甫與友人江宗憲、潘
      萬成結束餐敘後同返上址，江宗憲、潘萬成乃先行離去，
      被告因而不滿，雙方發生爭執，被告當場情緒失控，先有
      丟擲菜刀之舉，幸經孔彪峰閃躲逃離現場，其後因滯留現
      場之張氏琛與被告發生口角，張氏琛仍語帶挑釁，被告因
      酒精中毒致其辨識持刀殺人之行為係屬違法、及依其辨識
      自身酒醉嚴重而控制殺人行為之能力顯著減低者，始起殺
      意等過程，堪信被告並非故意自招酒醉中毒情狀；且被告
      於本院亦供承其從事勞動工作，案發時又係12月間，天氣
      已漸寒冷，其平時即會飲酒驅寒，當日於等候張氏琛返家
      時亦因此飲酒，並非故意飲酒壯膽而犯下本案，應無違於
      情理，此外，亦查無何證據足資證明被告飲酒前，即有欲
      加害被害人之犯意及動機，是被告並無故意或因過失等可
      歸責於己之原因，自陷於精神障礙或心智缺陷狀態，致發
      生殺人犯罪行為之情狀。
（四）原審據以論罪科刑，固非無見。惟原審未就被告行為時之
      精神狀況送請醫療專業機關鑑定，並就被告其辨識行為違
      法或依其辨識而控制行為之能力，是否屬於不能、欠缺或
      顯著減低之心理結果，由法院本於職權判斷評價，且於該
      判決理由未說明被告既有飲酒至醉，行為時何以即無精神
      障礙，致未載及被告案發時辨識行為違法及依其辨識而控
      制行為之能力顯著減低，並依刑法第19條第2項之規定減
      輕其刑，即有未洽。被告上訴意旨指陳其案發時因酒醉致
      有精神障礙，原審未予審酌，為有理由，原判決既有前述
      可議之處，自應將原判決撤銷改判。爰審酌被告於因精神
      障礙致其辨識行為違法及依其辨識而行為之能力顯著減低
      之下，但其與被害人先前為男女朋友關係，僅因感情生變
      ，竟不思和平解決，反持刀行兇，對被害人刺殺20餘刀，
      致被害人死亡，對被害人家屬造成永難弭平之傷痛，犯罪
      所生損害至鉅，且迄未賠償被害人家屬之損害，惟慮其並
      無前科，自偵查伊始即坦承犯行，犯後態度良好，顯有衷
      心悔悟之意，再審酌其犯罪時所受刺激、手段、智識程度
      ，以及案發後在現場為被害人施行人工呼吸之急救措施，
      足證其良心尚未泯滅，並非窮兇極惡之徒等一切情狀，量
      處如主文第2項所示之刑，以示懲儆。又被告為泰籍人士
      之外國人，其既因本件殺人犯行而受有期徒刑之宣告，爰
      依刑法第95條之規定，應於刑之執行完畢或赦免後，予以
      驅逐出境。至扣案之水果刀1把，為被告所購買，且為
      本件犯罪所用之工具，業據被告供承在卷，應依刑法第38
      條第1項第2款之規定，宣告沒收。至於扣案之菜刀1把、
      犯案當時所穿著之衣褲及行動電話等，核與本案殺人之犯
      行無直接關聯，爰不另宣告沒收，附此敘明。
據上論斷，應依刑事訴訟法第369條第1項前段、第364條、第299
條第1項前段，刑法第271條第1項，第19條第2項、第95條，判決
如主文。
本案經檢察官乙○○到庭執行職務。
中    華    民    國    99    年    8     月    26    日
            刑事第七庭    審判長法  官  林  榮  龍
                                法  官  江  錫  麟
                                法  官  張  惠  立
上列正本證明與原本無異。
如不服本判決應於收受送達後十日內向本院提出上訴書狀，其未
敘述上訴理由者，並得於提起上訴後十日內向本院補提理由書 (
均須按他造當事人之人數附繕本)「切勿逕送上級法院」。
                                書記官  陳  慈  傳
中    華    民    國    99    年    8     月    31    日
附錄：本案論罪科刑法條全文
中華民國刑法第271條
刑法第271 條
殺人者，處死刑、無期徒刑或10年以上有期徒刑。
前項之未遂犯罰之。
預備犯第1 項之罪者，處2 年以下有期徒刑。

司法院資訊處製作；財團法人民間司法改革基金會備份。
